【裁判字號】    90,上更(二),322
【裁判日期】    901018
【裁判案由】    毒品危害防制條例
【裁判全文】
臺灣高等法院臺中分院刑事判決                  九十年度上更(二)字第三二二號
    上  訴  人  臺灣台中地方法院檢察署檢察官
    被      告  丁○○
    指定辯護人  本院公設辯護人  乙○○
右上訴人因被告毒品危害防制條例案件，不服臺灣台中地方法院八十七年度訴字第八
七○號中華民國八十八年十二月三十日第一審判決（起訴案號：臺灣台中地方法院檢
察署八十七年度偵字第二八四四號、第二八四五號、第三八○七號、第四七○一號）
，提起上訴，經判決後由最高法院第二次發回更審，本院判決如左：
    主  文
原判決關於丁○○被訴販賣第一級毒品部分撤銷。
丁○○共同連續販賣毒品，累犯，處有期徒刑玖年；販賣海洛因所得新台幣壹萬參仟
元沒收。
    事  實
一、丁○○曾因違反肅清煙毒條例、麻醉藥品管理條例案件，經原審法院分別判處有
    期徒刑一年十月、三月確定，嗣經裁定定其應執行之刑為有期徒刑二年，經執行
    後假釋出獄，至民國八十四年四月六日假釋期滿未被撤銷假釋而執行完畢。詎其
    猶不知悔改，復因施用海洛因、安非他命耗費過鉅，需款孔急，遂萌歹念，意圖
    營利，基於販賣毒品海洛因之概括犯意，連續於(一)八十七年一月二十四日或二十
    五日之該日十五時許，在台中市○○路與大雅路附近土地公廟內，販賣一包海洛
    因予甲○○，得款新台幣（下同）一萬元。(二)復於八十七年二月一日十時許，與
    丙○○在臺中市○○○路○段一三七號之三丙○○居住處，基於犯意之聯絡，共
    同販賣一包海洛因予甲○○，由丁○○交付予甲○○，得款三千元。嗣於八十七
    年二月四日二十一時十分許，在台中市○○路一二九號中洲旅社三○八室甲○○
    （當時冒名李永春）及其未婚妻吳虹柔之居處，為警查獲（其經警採尿送驗結果
    呈嗎啡及甲基安非他命陽性反應，涉犯施用第一、二及毒品罪部分，已經原審判
    決免刑確定）後，經警詢問甲○○、吳虹柔後，始查悉上情。
二、案經臺中市警察局第一分局報請臺灣臺中地方法院檢察署檢察官偵查起訴。
    理  由
一、訊據被告丁○○否認有販賣毒品海洛因之犯行，辯稱：伊雖認識甲○○，但並未
    販賣海洛因給甲○○，當時伊人在南部云云。惟查：
  (1)、本案之查獲過程係被告與甲○○於八十七年二月四日二十一時十分許，在台中
      市○○路一二九號中洲旅社三○八室甲○○及其未婚妻吳虹柔之居處，為警查
      獲，並當場扣得含有海洛因混合液之注射針筒一支，其後甲○○及吳虹柔於警
      訊時供述甲○○所施用之海洛因係向丁○○及丙○○所購買，而查獲本案被告
      販賣海洛因之情，此有台中市警察局第一分局扣押證明筆錄及甲○○、吳虹柔
      之警局偵訊筆錄在卷可稽（參見中分一刑字第四二三八號警卷第五頁至第十二
      頁）。次查，甲○○於警訊時供稱其與丁○○、丙○○並無仇恨（參見同上警
      卷第七頁正面），被告丁○○於偵查中亦坦稱與李永春（即甲○○，以下同）
      、吳虹柔並無仇怨（參見偵字第二八四四號卷第二十二頁正面），又依被告於
      警訊所陳其當時是要到李永春居處聊天（參見同上警卷第一頁反面），吳虹柔
      於警訊時亦供稱：「丁○○於同日晚上十八時四十分打電話到我住處，稱伊與
      女友丙○○吵架，伊要到我住處聊天」等語（參見同上警卷第十頁正面），均
      足見被告與甲○○、吳虹柔不僅無任何糾紛、仇怨，且為朋友關係，並於其與
      丙○○吵架時可為被告訴苦之對象。甲○○既非在與被告交易毒品之買賣過程
      中為警查獲，而不容其任意否認，且販賣毒品海洛因又屬法定本刑為死刑或無
      期徒刑之重罪，茍非被告丁○○確有販賣毒品海洛因之情事，以甲○○、吳虹
      柔二人和被告之上開關係，甲○○、吳虹柔二人豈會證述被告販賣毒品海洛因
      ，渠二人實無可能誣指被告，應至臻明確。
  (2)、甲○○於警訊中證稱：「我吸食的海洛因是向丁○○與其女朋友『阿芬』購得
      」、「我有向丁○○購得海洛因（當場指認）」、「我於八十七年元月二十四
      日或二十五日（詳細日期已記不清楚）十五時許，在台中市○○路與大雅路附
      近土地公廟內交易，購得一包（指海洛因）（重量不詳，未實際磅秤），價錢
      為新台幣壹萬元」（參見同上警卷第六頁、第七頁正面）；另證人吳虹柔於警
      訊中亦證稱：「丁○○販賣海洛因給李永春（即甲○○，以下同）吸食，而陳
      的同居女友丙○○亦曾販賣海洛因給李永春，我共分別二次跟隨李永春去向他
      們購買海洛因等情提供貴組調查」、「於八十七年二月一日上午十時許，我與
      李永春二人亦到台中市○○○路○段一三七之三樓下，由李永春打呼叫器，未
      久丁○○下樓，由李永春交陳三千元，陳上樓又下樓將毒品交李永春」、「（
      丁○○與丙○○二人是何關係？）是同居關係，居住於台中市○○○路○段一
      三七之三號三樓」、「（丁○○是否本組內之丁○○？）是的」（參見同上警
      卷第十頁反面、第十一頁正面）。雖甲○○於警訊時供證稱：「‧‧‧‧又於
      八十七年二月一日十時許一樣與我未婚妻同去向『阿芬』以參千元購得一包海
      洛因」等語，其就曾與未婚妻吳虹柔於八十七年二月一日十時許一同前往而以
      三千元購得海洛因一包一節所為之陳述，與證人吳虹柔於警訊所為之證述一致
      。雖甲○○於警訊係供稱向「阿芬」購得海洛因，而未提及被告丁○○，而證
      人吳虹柔警訊所證亦僅提及被告丁○○，而未語及綽號「阿芬」之丙○○，惟
      查：吳虹柔與甲○○於警訊就八十七年二月一日上午十時許係共往購得海洛因
      之陳述，並無不一，然甲○○於警訊時對於該次購買海洛因之細節，除陳述時
      間外，僅略述係向「阿芬」以參千元購得一包海洛因，不若證人吳虹柔詳細陳
      述甲○○到達後如何打呼叫器，又被告丁○○如何下樓收取甲○○所交付之三
      千元，被告再如何上樓又下樓將毒品交給甲○○等過程之細膩，自不能以甲○○警訊時未提及被告如何交付海洛因之過程，即謂證人吳虹柔所證不實。另依
      吳虹柔警訊所證當時甲○○有打呼叫器，而依甲○○於警訊所供其與丙○○之
      聯絡方式除電話外，尚有以呼叫之方式聯絡（參見同上警訊卷第六頁反面），
      並為丙○○供認在卷（參見同上偵查卷第四十頁反面），足見八十七年二月一
      日十時許，係甲○○打呼叫器給丙○○後，由丙○○基於與被告丁○○犯意之
      聯絡後，再由被告丁○○出面與甲○○交易，因甲○○係以丙○○之呼叫器連
      絡，故甲○○認係向綽號「阿芬」之丙○○購買海洛因，而證人吳虹柔因僅見
      丁○○，故未提及丙○○，是其二人於警訊係就一己之認知及所見範圍而為供
      述、證述，不僅二者所陳無何齟齬不一之處，反綜觀二者所陳，足證被告就該
      次行為與丙○○間有犯意之聯絡及行為之分擔。至被告第一次販賣毒品海洛因
      給甲○○之時間，甲○○於警訊時係供稱為八十七年一月二十四日或二十五日
      ，相距被告於警局接受訊問之同年二月四日約有十天，其間或因相隔多日，且
      該日若非特殊日期，被告對事件之記憶僅就其中重要者如購買海洛因之價金、
      販賣者之姓名等能記憶明確，而對其他細節如日期等記憶稍微模糊，亦合乎事
理，此由甲○○於警訊供述其向丙○○另一次購買海洛因之時間為八十七年一
      月十五「左右」（參見同尚警卷第六頁正面）亦可瞭然，自不得以甲○○未明
      確供述日期，即謂其於警訊所為之供述不可採。
  (3)、再按販賣毒品係違法行為，非可公然為之，亦無公定之價格，不論任何包裝，
      均可任意分裝增減分量，而每次買賣之價量，亦可能隨時依雙方間之關係深淺
      、資力、需求量及對行情之認知、來源是否充裕、查緝是否嚴緊，購買者被查
      獲時供述購買對象之可能性風險之評估等，因而異其標準，並機動調整，非可
      一概而論，販賣之利得除經坦承犯行或價量俱臻明確外，委難察得實情，販賣
      之人從價差或量差中牟利方式雖異，其意圖營利之非法販賣行為則一，且販賣
      海洛因係死刑或無期徒刑之重罪，被告與甲○○僅為朋友關係，並非至親，苟
      非被告丁○○有利可圖，其豈有甘冒重典不顧，而連續販賣之理﹖足見被告應
      具有營利之意圖甚明。
    罪證明確，被告所辯無非事後卸責之詞，不足採信；另共同被告丙○○所犯販賣
    毒品罪刑業經本院前審判處有期徒刑十二年，丙○○未上訴而確定，現在監服刑
    中，惟其於本院調查時仍供稱並未單獨或與丁○○共同販賣海洛因云云，顯見其
    所為供述係因曾與丁○○有同居關係，而為迴護被告之詞，所為供述自不足採信
    ；另甲○○雖嗣翻異前供稱：「是向阿宏買的」、或稱：「當時（警訊中）因藥
    癮發作，不知有如此講」；或稱「沒有向他們買毒品」云云，本院以甲○○於警
    訊時尚知冒他人姓名應訊，又能詳述丙○○之電話、呼叫器號碼及聯絡方式，且
    警局訊問時為夜間，經員警詢問其願否接受製作筆錄，甲○○亦表示願意，足見
    其事後以當時藥癮發作等為詞暨所為翻異前詞之供述，亦係意圖迴護被告之詞，
    不足信憑，被告犯行應堪認定，自應依法論科。
二、按毒品危害防制條例業經總統於八十七年五月二十日公布施行，並自同年月二十
    二日起生效，依該條例第二條第一項第一款規定海洛因為第一級毒品，同條例第
    四條第一項並規定：「製造、運輸、販賣第一級毒品者，處死刑或無期徒刑；處
    無期徒刑者，得併科新臺幣一千萬元以下罰金」，是被告犯罪後法律已有變更，
    經比較新舊法之規定，以肅清煙毒條例之規定對被告較為有利，故依刑法第二條
    第一項但書之規定，應適用最有利被告之肅清煙毒條例之規定處斷。核被告所為
    係犯肅清煙毒條例第五條第一項之販賣毒品罪；被告販賣毒品前持有毒品之低度
    行為應為販賣毒品之高度行為所吸收，不另論罪。被告丁○○就八十七年二月一
    日販賣海洛因予甲○○之部份與丙○○之間有犯意聯絡，行為分擔，均為共同正
    犯。被告先後二次犯行，時間緊接，所犯罪名相同，顯係基於概括犯意反覆為之
    ，為連續犯，應以一罪論。被告丁○○曾因違反肅清煙毒條例、麻醉藥品管理條
    例案件，經原審法院分別判處有期徒刑一年十月、三月確定，嗣經裁定定其應執
    行之刑為有期徒刑二年，經執行後假釋出獄，至八十四年四月六日假釋期滿未被
    撤銷假釋而執行完畢之事實，有台灣高等法院被告全國前案紀錄表足按，其於刑
    之執行完畢後五年之內再犯本件有期徒刑以上之罪，為累犯，但因販賣毒品罪之
    法定刑為死刑或無期徒刑，依刑法第六十四條第一項、第六十五條第一項規定，
    自不得加重其刑。原審未予詳查，就被告被訴販賣毒品海洛因部份諭知無罪之判
    決，尚有未洽。檢察官上訴意旨據以指摘原判決不當，為有理由，應由本院將被
    告販賣毒品海洛因部分予以撤銷改判。復查販賣毒品罪為死刑或無期徒刑之罪，
    而本件被告丁○○販賣海洛因所得僅壹萬參千元，且被告係為應付其施用毒品之
    龐大支出始鋌而走險，情輕法重，其犯罪情狀在客觀上尚可憫恕，本院認如處以
    法定最低度刑，猶嫌過重，爰依刑法第五十九條之規定酌減其刑。審酌被告丁○○犯罪之動機、目的、手段、販賣次數、數量、所生危害及犯後否認犯罪等一切
    情狀，量處如主文第二項所示之刑，以示懲儆。被告丁○○販賣毒品所得之一萬
    三千元雖未扣案，但並不能證明已費失，亦應依法宣告沒收。
三、公訴意旨另以︰被告丁○○因非法施用海洛因、安非他命無力支出龐大費用，基
    於意圖營利之概括犯意聯絡，自八十六年十一月間某日起，至八十七年二月四日
    止，先後共同與丙○○連續在台中市等地，以每一包（重約一公克至三公克）二
    千元至一萬元不等之價格，多次販賣毒品海洛因予甲○○（除被告丁○○上開認
    定犯罪事實以外）、王俊雄、權淑華、蔡天勝等人非法施用，因認被告丁○○此
    部份尚涉有肅清煙毒條例第五條第一項販賣毒品之罪嫌云云。按犯罪事實應依證
    據認定之，無證據不得推定其犯罪事實，刑事訴訟法第一百五十四條定有明文。
    此認定犯罪事實之證據，係足以證明被告確有犯罪行為之積極證據而言，該項證
    據必須適合於被告犯罪事實之認定，始得採為斷罪之資料；如未能發現相當之證
    據，或證據不足以證明，自不能以推測或擬制之方法，以為裁判之基礎（最高法
    院四十年台上字第八六號、六十九年度台上字第四九一三號判例參照）。訊據被
    告丁○○矢口否認有此部分販賣毒品之犯行，辯稱：伊僅認識甲○○，並不認識
    王俊雄、權淑華及蔡天勝等三人，伊並未販賣此部分海洛因給甲○○等四人云云
    。經查證人蔡天勝及王俊雄等二人於警訊時雖證稱曾向共同被告丙○○購買海洛
    因，但並未證稱曾向被告丁○○購買海洛因（參見四三四七號警卷第八頁至第九
    頁及四三四五號警卷第三頁反面），且蔡天勝於原審更證稱「丁○○未曾賣過海
    洛因給我」等語（見原審卷(二)第一百十九頁反面）。又被告丁○○除上開認定之
    販賣毒品犯罪事實以外，被告丁○○雖係共同被告丙○○之同居男友，但並不能
    據此即推定被告丁○○亦與丙○○有此部分共同涉有販賣毒品之犯行。此外復查
    無其他確切證據足以證明此部分被告丁○○確有共同販賣海洛因之犯行，惟公訴
    人認被告丁○○此部份所犯與上開有罪部分間，有連續犯之裁判上一罪關係，爰
    不另為無罪之諭知。
據上論斷，應依刑事訴訟法第三百六十九條第一項前段、第三百六十四條、第二百九
十九條第一項前段，肅清煙毒條例第五條第一項、第十三條第一項，刑法第十一條前
段、第二條第一項但書、第二十八條、第五十六條、第四十七條、第五十九條，判決
如主文。
本案經檢察官蔡秀男到庭執行職務。
中      華      民      國      九十      年      十      月    十八    日
                                臺灣高等法院臺中分院刑事第四庭
                                      審判長法  官  洪  耀  宗
                                            法  官  吳  重  政
                                            法  官  江  德  千
右正本證明與原本無異。
如不服本判決應於收受送達後十日內向本院提出上訴書狀，其未敘述上訴之理由者並
得於提起上訴後十日內向本院補提理由書（均須按他造當事人之人數附繕本）。
                                            書記官  吳  麗  琴
中       華       民       國   九  十    年     十      月    十九     日
【附錄論罪科刑法條】
肅清煙毒條例第五條第一項：
販賣、運輸、製造毒品、鴉片或麻煙者，處死刑或無期徒刑。
                      Ｋ


司法院資訊處製作；財團法人民間司法改革基金會備份。
